【裁判字號】    92,訴,656
【裁判日期】    921114
【裁判案由】    返還訂金
【裁判全文】
臺灣新竹地方法院民事判決  九十二年度訴字第六五六號
    原      告  甲○○
    被      告  乙○○
右當事人間請求返還訂金事件，本院於中華民國九十二年十月三十日言詞辯論終結，
判決如左：
    主      文
原告之訴駁回。
訴訟費用由原告負擔。
    事實及理由
一、原告訴之聲明：
（一）被告應加倍返還原告新臺幣（下同）一百萬元，及自起訴狀繕本送達翌日起至
      清償日止，按年息百分之五計算之利息。
（二）願供擔保請准宣告假執行。
二、事實摘要：
（一）本件原告主張：緣被告於民國（下同）九十二年七月八日同意出售坐落新竹縣
      竹北市○○段一四六地號土地（以下簡稱系爭土地）予原告，雙方約定同年七
      月十七日至竹北不動產仲介經紀有限公司（以下簡稱竹北不動產公司）簽訂買
      賣契約。惟於簽約時，原告發覺系爭土地屬訴外人陳莫爐所有，原告乃要求被
      告須過戶完成後再行簽約。嗣被告於九十二年七月二十九日方完成過戶手續，
      惟因農曆七月依民間習俗，不宜簽約，且經竹北不動產公司居間協調，延至八
      月簽約，期間原告亦提供五十萬元即期支票予被告以示誠意。詎被告於九十二
      年八月十日經由竹北不動產公司表示不願意出售，依兩造不動產買賣斡旋金契
      約書第五條約定，若因可歸責賣方（即被告）事由致解除契約者，賣方應加倍
      返還已收之全部價金，爰檢附本票、支票、協議書、存證信函各一件及不動產
      買賣斡旋金契約二件、土地登記謄本二件（以上均為影本），請求被告應返還
      一百萬元。
（二）被告則以：伊於九十二年七月八日委託胞兄劉復樽簽訂不動產買賣斡旋金契約
      ，同意以五百三十二萬元出售系爭土地予原告，雙方約定同年七月十七日下午
      四時許，在竹北不動產公司簽約，惟簽約時原告質疑伊非土地名義人，並要求
      降價成五百萬元，因伊不同意而未簽成買賣契約，原告當時表示再給他一個星
      期時間考慮，惟之後均未聯絡。至同年八月八日，竹北不動產公司劉宸豪來電
      稱原告有意願以五百三十二萬元承買，惟已逾九十二年七月三十一日伊委託竹
      北不動產公司出售系爭土地之期限，伊才拒絕出售，伊並未違約，自無須賠償
      等語，資為抗辯，並請求駁回原告之訴。
三、本院之判斷：
（一）原告主張其於九十二年七月八日經由竹北不動產公司仲介，以總價五百三十二
      萬元向被告購買系爭土地，並於訂約時交付五十萬元之本票一紙等情，為被告
      所不爭執，復有其提出之不動產買賣斡旋金契約一紙為證，應堪信為真實。
（二）原告復主張其於九十二年七月十七日簽約時發覺系爭土地屬訴外人陳莫爐所有
      ，乃要求被告過戶完成後再行簽約，嗣又逢農曆七月，經竹北不動產公司居間
      協調，雙方同意延至同年八月簽約，惟被告於九十二年八月十日違約拒絕出售
      系爭土地云云。此為被告否認之，辯稱原告於九十二年七月十七日簽約時要求
      降價為五百萬元，因伊不同意而雙方未簽約，原告當時稱給其一星期時間考慮
      ，惟之後均未聯絡，迄同年八月八日，原告始委託竹北不動產公司劉宸豪來電
      表示欲以原價金購買，惟因已逾委託出售期限，伊拒絕出售並未違約等語。經
      查：
  １、按預約，乃約定將來訂立一定契約之契約，本約則為履行該預約而訂立之契約
      。又契約有本約與預約之分，兩者異其性質及效力，預約權利人僅得請求對方
      履行訂立本約之義務，不得逕依預定之本約內容請求履行，又買賣預約，非不
      得就標的物及價金之範圍先為擬定，作為將來訂立本約之張本，但不能因此即
      認買賣本約業已成立（最高法院六十一年台上字第九六四號判例意旨參照）。
      本件依兩造所訂立之上開不動產買賣斡旋金契約書內容以觀，其契約雖就買賣
      之標的、價金已加以約定，惟雙方另約定「民國九十二年七月九日十九時至竹
      北不動產簽立買賣契約書」，另證人即竹北不動產公司承辦人劉宸豪證稱：本
      件買賣預約有成立，但沒有簽買賣契約，：：九十二年七月十七日簽約當天，
      原告就產權的問題提出疑問，我們有告訴原告說，被告的產權正在移轉過戶中
      ，所以沒有問題，原告說他當時簽斡旋金時有欠考慮，希望能用五百萬元成交
      ，被告當場拒絕，當時買方請賣方回去考慮，雙方約定壹個星期之後再來簽約
      ，我們同事當時有請買方簽下切結書，保證壹個禮拜後來簽約，但買方不願意
      寫等語，足見前開不動產買賣斡旋金契約僅係兩造約定成立系爭土地買賣契約
      之預約。
  ２、原告雖主張依不動產買賣斡旋金契約第五條約定，買賣契約成立，因可歸責賣
      方事由致解除契約者，賣方應加倍返還已收之全部定金云云。惟查原告於訂立
      系爭土地買賣預約時，僅交付未載日期之五十萬元本票一紙予證人劉宸豪收受
      ，而前揭不動產買賣斡旋金契約付款方式係約定兩造於另簽立不動產買賣契約
      時，買方同時支付賣方五十萬元，第三條亦明定「本契約經賣方簽章同意買方
      承購條件時，竹北不動產即得全權代理買方將斡旋金充為定金交付予賣方，此
      契約即自動視為定金收據」，足見兩造真意乃於本約成立日，買方（即被告）
      始應支付與本票同面額之定金予被告，作為擔保兩造履行買賣契約本約所定義
      務之用，即屬本約之定金從契約性質，而非預約之定金從契約。亦即前揭不動
      產買賣斡旋金契約第五條違約賠償所指之「買賣契約」成立後，係指系爭土地
      買賣契約之本約而言。
（三）按定金契約屬要物契約，除應經當事人合意外，並以交付定金為成立要件。本
      件兩造未成立買賣契約本約，被告亦未提示本票，經原告支付票面金額，原告
      自尚未交付定金予被告，定金契約顯然未成立。從而，原告以被告無法履行買
      賣契約本約之義務為由，請求被告加倍返還定金一百萬元及其利息，顯無理由
      ，不應准許。
四、結論：本件原告之訴為無理由，依民事訴訟法第七十八條，判決如主文。
中      華      民      國    九十二    年     十一     月     十四     日
                                  臺灣新竹地方法院民事第二庭
~B法      官  楊明箴
右為正本係照原本作成。
如對本判決上訴，須於判決送達後二十日內向本院提出上訴狀。
~B法院書記官  許麗汝
中      華      民      國    九十二    年     十一     月     二十五   日


司法院資訊處製作；財團法人民間司法改革基金會備份。
